【裁判字號】    88,重上更(三),65
【裁判日期】    890125
【裁判案由】    殺人
【裁判全文】
臺灣高等法院高雄分院刑事判決    八十八年度重上更(三)字第六五號
    上訴人
    即被告      甲○○
  選任辯護人    田平安
右上訴人因殺人等案件，不服臺灣屏東地方法院八十二年度重訴字第四號中華民國八
十二年十一月二十四日第一審判決（起訴案號：臺灣屏東地方法院檢察署八十二年度
偵字第一二六○號），提起上訴，判決後經最高法院第三次發回更審，本院判決如左
：
      主      文
原判決撤銷。
甲○○無罪。
      理      由
一、公訴意旨略以：被告甲○○於民國八十二年二月十八日上午九時五十分許，駕駛
    車牌ＷＤ─四六九六號台電屏東區營業處箱型工程車，沿屏東縣佳冬鄉○○○○
    路由北往南行駛，途經新埤大橋南端二百公尺處，因疏於車前狀況，致撞及在前
    行駛，由曾招春所駕駛，後載丙○○之車號○八八─○五四三號機車，導致曾招
    春所駕機車人車倒地，曾招春因而昏迷及腿部受傷（過失傷害部分未據告訴）；
    甲○○本欲將曾招春等送醫，先使丙○○登上其箱型車，並與不詳姓名路人合力
    將曾招春抬上車內往北行駛，詎其因恐其公職受到影響，竟萌遺棄之殺人之不確
    定故意，將車開往地處偏僻離車禍現場約十二公里遠屏東縣新埤鄉萬安村臺糖農
    場之蔗園旁道路邊，先將丙○○拉出車外，復將昏迷之曾招春拖出車外，棄置於
    蔗園內，致使曾招春因乏人救治，致顱內出血於同日下午一時許死亡，因認被告
    甲○○涉有刑法第二百七十一條第一項殺人罪嫌及同法第二百九十四條第一項之
    遺棄罪嫌。
二、公訴人認被告甲○○涉有殺人及遺棄罪嫌，無非以右揭駕車肇事後將受傷昏迷之
    曾招春載至偏僻之甘蔗園旁道路邊棄置，致曾招春因乏人救治而死亡等事實，已
    據證人丙○○證述綦詳，並有道路交通事故調查報告表(一)(二)及照片四十三幀附卷
    可稽。而被害人曾招春因未及時救治，致因顱內出血死亡，亦經檢察官督同法醫
    師相驗屬實，有勘驗筆錄，相驗屍體證乙書、驗斷書等在卷足憑，被告棄置曾招
    春之屏東縣新埤鄉萬安村台糖農場甘蔗園旁道路邊，甚為偏僻，其顯有曾招春將
    因而死亡之預見，結果亦不違背其本意至乙，又被告甲○○於肇事後，對丙○○
    依法本有救助之義務，詎其未加救助，反將年逾八旬之丙○○棄置於地處偏僻交
    通不便之農場內，實難謂無遺棄之犯意等語，為其論据。
三、訊據上訴人即被告甲○○對於在右揭時地未注意車前狀況駕車撞及曾招春、丙○
    ○受傷之事實坦承其事，惟否認有殺人及遺棄犯行，辯稱：我患有精神病，曾在
    陸軍八○二醫院精神科治療，我行為時之精神狀態已達心神喪失的程度等語。經
    查：按心神喪失人之行為，不罰，刑法第十九條第一項定有乙文。本件就上訴人
    甲○○案發當時精神狀況先後送往陸軍第八○二醫院（即前國軍高雄總醫院）、
    台大醫院及凱旋醫院鑑定結果，陸軍第八○二醫院以八十二年四月二十八日（八
    二）公勤字第一五七號鑑定結果為：「案發當時個案（即被告）得知傷者已死
    的消息，神智恍惚陷入精神醫學內所說的神志與現實『解離狀態』，對往後所發
    生的事全然缺乏知覺理會，仍然做他想做的事，未將公務車中的血跡除去，就上
    台北處理私人事務，也未逃到何處去躲藏，似乎不記得發生任何事，這段時間個
    案的精神狀態已達『心神喪失』的程度。」（見原審卷第六十九頁）。而凱旋醫
    院之鑑定結果認「‧‧‧案主平日即為一內因性憂鬱症之患者，而當面對一種意
    外而嚴重打擊事件，即該車禍而重創傷者，使得他發生一段記憶之空白，而這種
    記憶之空白使得案主無法發揮正常功能，即引起他社交、職業或生活功能之障礙
    ，而此種功能之障礙使得案主忘記循照常理送傷者就醫，因此符合精神醫學之診
    斷『解離性失憶症』，由此推論案發當時案主已無知覺體會及辨別是非之判斷能
    力，所以本院鑑定案發當時案主已達『心神喪失』之程度」（見八十三年上訴字
    第七十二號刑事卷第四十五頁背面、第四十六頁）。另台大醫院之鑑定結果為：
    「‧‧‧其於案發之前已有此輕型精神疾患，但未達於精神耗弱之程度。案發當
    日車禍發生後，被害者已死亡之消息所造成之急性壓力導致其情緒焦慮度昇高，
    而在其情緒壓力超乎其承受度時，於不自覺的潛意識心理機轉運作下進入解離狀
    態。於解離狀態下，其認知功能乙顯缺損，對外界之理會判斷力不佳，記憶力亦
    有缺失。綜合鑑定結果，臨床上判定其於案發當時乃處於『解離性逃避』狀態下
    ，此狀態發生於案發當日上午約十時許至十一時四十分之間，但未至罹患嚴重精
    神病之程度，故認為其於案發當時之精神狀態為達於精神耗弱之程度。」（見原
    審卷第一百十頁）。惟上開三則鑑定報告皆係以上訴人甲○○經告知曾招春已經
    死亡之情況下對於上訴人所作之精神鑑定報告。但實際上，案發當時丙○○並無
    告知上訴人曾招春已死亡，此據丙○○供承在卷，（見原審卷第二十六頁），且
    上訴人當時亦知曾招春尚未斷氣，此亦據上訴人於警訊時供承在卷（見警卷第十
    八頁）。經本院再函請上開三家醫院就上訴人甲○○若未經人告知而「不知悉」
    被害人已死亡時，則其當時之狀態是否仍會進入「解離狀態」﹖國軍高雄總醫院
    於八十八年十一月二十四日以（八八）濟世二字第七五五一號函分析本案：「吳
    員經鑑定結果為『解離狀態』，已達心神喪失之程度」「吳員於案發前即有失眠
    、頭痛、自殺意念等症狀，且個案自小即缺乏獨立思考處理之能力，再因婚姻失
    敗，使個案憂鬱症狀更加嚴重，因此案發前個案已有精神耗弱之現象。此時又因
    發生車禍的重大壓力下，吳員知覺、理會及辨別是非的能力更形薄弱，此時吳員
    並無能力去確定傷者是否死亡的可能性極高。」「若吳員未經人告知曾招春已死
    亡，其精神狀態仍有可能會進入『解離狀態』（見八十八年十一月廿四日國軍高
    雄總醫院函）。又凱旋醫院以八十八年十一月十日八十八高市凱醫醫字第四八三
    六號函對於本件相關之醫學觀點分析：「『解離症』之特徵是意識領域窄縮，似
    乎具有潛意識目的，且通常伴隨有選擇性記憶缺失或解離性逃避，病人可能在外
    徘徊，且不覺得有記憶缺失的情形，且其行為中規中矩，並無異狀，但病人覺醒
    過來後，對於其間所發生的事可能有完全或部分記憶缺失。故該案之被告於解離
    狀態下，仍可以開車，在醫學上是可能存在的。至於是否需他人告知被害人已經
    死亡被告才會進入解離狀態，兩者無必然關聯，因是否進入解離狀態，需視案主
    對所發生事件之主觀感受而定，相同事件可能對不同個案產生不同程度之心理壓
    力，而產生不同之臨床表現。」（見八十八年十一月十日高雄市立凱旋醫院函）
    ，因而認上訴人之精神是否進入「解離狀態」，並不因其是否經人告知被害人已
    死亡而受影響，而認為當時上訴人甲○○之精神進入解離狀態已達心神喪失的程
    度。而台大醫院對於本案之分析認：「吳員（即被告）於民國八十二年二月十八
    日案發當天車禍之後（約上午十時許）因強大的外在壓力事件所引發之高度焦慮
    ，呈現注意力之乙顯減損及意識範圍窄縮，其後更呈現記注力缺損及扭曲，最後
    進入深度之解離性嗜睡狀態。亦即其於車禍之後即已進入解離狀態，其是否『知
    悉』被害人已死亡，可能受其記憶之影響，為其解離狀態之表現之一，亦即其為
    其精神疾病之結果而非成因，故其犯行應為其於解離狀態下之所為，殆無疑義。
    」（見八十八年十一月廿二日台大醫院函），仍亦認上訴人甲○○當時之精神已
    進入解離狀態。是前開三大醫院均認上訴人甲○○當時之精神已進入『解離狀態
    』。雖台大醫院認為上訴人甲○○當時是「精神耗弱」，惟高雄市立凱旋醫院（
    高雄地區之精神科醫院）及陸軍第八○二醫院則認為上訴人甲○○當時是「心神
    喪失」，茲綜觀全卷，認為以陸軍第八○二醫院及凱旋醫院之鑑定報告較為可採
    ，理由如下：
（一）上開三則鑑定報告皆一致認上訴人甲○○在案發時，其精神陷入『解離狀態』
      。然高雄市立凱旋醫院（高雄地區之精神科醫院）及陸軍第八○二醫院者鑑定
      為心神喪失，台大鑑定為精神耗弱。查上訴人甲○○之直屬上司盧義方於八十
      三年十一月七日與高雄市凱旋醫院人員會談時關於上訴人甲○○案發當時之情
      況所作之紀錄：「‧‧‧盧副經理描述案發當日及次日案主仍至車城鄉出差，
      嗣請三天假北上訪友，彼時因傷者丙○○已報警處理，重傷者曾招春已死亡，
      因此警方開始查緝他，其在家中及工作處均有警員站崗，但案主卻不知。北上
      返回屏東後他未回家而直接到辦公室，尚未被發現，其同事乃通知盧副理來處
      理。盧副理見案主神情未有什麼異樣，不由得大怒質問案主發生重大案件自己
      知道嗎？案主表示已將傷者送醫治療，盧義方說乙遺棄傷者之經過，案主當場
      否認，對遺棄過程全然不知，而且聽完了說乙後也未有什麼反應，好像案主自
      己不當一回事而默默的無反應。盧先生乃陪他至屏東市警局投案。盧先生強調
      案主所為實在不可思議，因為他平日相當膽小，且請路人協助移送傷者此時已
      被記下車號，案發後其車上之血跡也未清除，‧‧‧」（見八十三年上訴字第
      七十二號刑事卷第四十五頁），是以凱旋醫院據此具體情況參酌上訴人甲○○
      過去病史認定被告於案發後至回電力公司上班時這段時間對於外界之事務全然
      無知，其精神狀態已達心神喪失之程度。而台大醫院鑑定結果認為被告係處於
      精神耗弱，惟其僅係依據上訴人甲○○過去的病史，並未針對上訴人甲○○於
      案發後最接近案發時點之精神狀態做分析，其鑑定顯有瑕疵。是以本院認為以
      高雄市立凱旋醫院及八二醫院之鑑定為可採。本件上訴人甲○○在警訊中雖
      供稱：「‧‧‧我就下車想送他們去醫治，適有一對夫婦騎車經過下來，幫我
      扶那位昏迷的老人上車‧‧‧一直開往新埤鄉萬安村郊一農場，我就把那兩個
      老人，其中受傷比較輕的趕下車，另一個受傷比較重昏迷不醒的拖下車棄置後
      開工程車逃逸」。又稱：「因我一時心理緊張又害怕，唯恐從事公家機關的職
      業會失去，才有此想法」。惟上訴人原先對於肇事是否全然無知，其在警局之
      供述，是否係依據事後盧義方告知事發經過而來，已有疑義，自不能遽為不利
      上訴人甲○○之認定。
（二）陸軍八二醫院最早於八十二年四月二十三日鑑定，且上訴人甲○○亦曾因精
      神病在該醫院就醫，鑑定時間距案發時最為接近，應較台大醫院易發現真實。
（三）高雄市立凱旋醫院除如台大醫院就被告個人重要成長背景、疾病史，及就醫經
      過等為鑑定資料外，更根據上訴人甲○○之直屬上司盧義方就其案發之神情態
      度作更進一步分析（見前述（一）），而陸軍第八○二醫院除上述檢查外，更
      以催眠會談了解上訴人甲○○行為當時精神狀態，可見陸軍第八○二醫院及凱
      旋醫所採分析、檢驗方法均較台大醫院所作鑑定為周密、精確。
（四）再佐以案發後上訴人甲○○將其中一尚能行走神智清醒之被害人及陷入昏迷之
      另一被害人一同趕下車及拖下車，無懼被害人去報案，而上訴人甲○○被警查
      獲後，其車後座依然留有被害人斗笠及血跡（見警訊筆錄及警員許金印於八十
      二年四月一日原審訊問筆錄），此與一般人事後既棄置傷患，定竭力消除證據
      俾免曝露犯行之舉相悖，顯見上訴人甲○○於車禍發生後對於外界之事務確係
      全然無知，否則衡情至少會有湮滅證據之行為。
    綜上所述，可以判斷上訴人甲○○平日即是一內因性憂鬱症患者，而當面對一種
    意外，且嚴重打擊的事件即該車禍而重創，使得上訴人甲○○發生一段記憶之空
    白，而這種記憶之空白使上訴人甲○○無法發揮正常之功能，即引起其社交、職
    業或生活功能之障礙，而此種功能障礙使得上訴人甲○○忘記循常理送傷者就醫
    ，因此符合精神醫學之診斷「解離性失憶症」，雖其行為中規中矩，並無異狀，
    但病人覺醒過來後，對於其間所發生的事可能有完全或部分記憶缺失，故該案之
    被告於解離狀態下，仍可以開車，在醫學上是可能存在的，至於是否需他人告知
    被害人已經死亡被告才會進入解離狀態，兩者無必然關聯（見八十八年十一月十
    日凱旋醫院函），且縱未經告知曾招春已死亡，仍會進入『解離狀態』已如前述
    （見前述三大醫院函），是上訴人甲○○於案件發生之際已進入『解離狀態』，
    無知覺體會及辨別是非之判斷能力，對於外界事務全然缺乏知覺理會及判斷作用
    ，而無自由決定意思之能力，其當時之精神狀態應已達到心神喪失之程度。
四、原審疏未詳察，遽認上訴人甲○○案發當時「乙知」被害人尚未死亡，而不採信
    上開醫院鑑定結果論處其罪刑，尚有未洽，上訴人甲○○上訴執此指摘原判決不
    當，為有理由，原判決自應予撤銷，改為上訴人甲○○無罪之判決，以免冤抑。
據上論結，應依刑事訴訟法第三百六十九條第一項前段、第三百六十四條、第三百零
一條第一項，判決如主文。
本案經檢察官邱榮藏到庭執行職務。
中    華    民    國     八十九     年       一       月     二十五   日
                              臺灣高等法院高雄分院刑事第九庭
                                  審判長法官  張乙松
                                        法官  任森銓
                                        法官  張盛喜
右正本證乙與原本無異。
如不服本判決，應於判決送達後十日內向本院提出上訴狀，其未述理由者並應於提
出上訴狀後十日內向本院補提理由書（應附繕本)。
                                      書記官  鄭翠芬
中    華    民    國     八十九     年       一       月     二十七   日
                                                                      Ｄ


司法院資訊處製作；財團法人民間司法改革基金會備份。
